【裁判字號】    94,訴,60
【裁判日期】    950331
【裁判案由】    確認股權存在
【裁判全文】
臺灣士林地方法院民事判決                94年度訴字第60號
原      告  丙○○
                        7號
訴訟代理人  林玟岑律師
被      告  長盛育樂股份有限公司
                      統一編號.
法定代理人  甲○○
訴訟代理人  劉宗欣律師
            盧柏岑律師
            趙儷玲律師
被      告  乙○○
                        號
上列當事人間確認股權存在事件，本院於民國95年3 月15日言詞
辯論終結，判決如下：
    主  文
確認被告乙○○在被告長盛育樂股份有限公司有壹萬陸仟股之股
權存在。
原告其餘之訴駁回。
訴訟費用由被告負擔百分之一，餘由原告負擔。
    事實及理由
甲、程序方面：
一、本件被告乙○○經合法通知，未於最後言詞辯論期日到場，
    核無民事訴訟法第386 條所列各款情形，爰依原告之聲請，
    由其一造辯論而為判決。
二、按訴狀送達後，原告不得將原訴變更或追加他訴，但被告同
    意者，不在此限。被告於訴之變更或追加無異議，而為本案
    之言詞辯論者，視為同意變更或追加，民事訴訟法第255 條
    第1 項第1 款、第2 項分別定有明文。本件原告起訴聲明，
    原僅請求「確認乙○○在被告長盛育樂股份有限公司有173,
    200 股之股權存在。」，嗣於訴訟進行中，擴張聲明為「確
    認乙○○在長盛育樂股份有限公司有1,732,000 股之股權存
    在。」（見本院卷第35、37頁），後又具狀追加被告乙○○
    （見本院卷第58、60頁），核其所為係屬訴之追加，被告就
    此追加並未抗辯，而為本案之言詞辯論，依據前揭規定，自
    應准許。
乙、實體方面：
一、原告主張：其於93年11月23日持臺灣臺北地方法院民事執行
    處所發債權憑證，向本院民事執行處聲請對被告乙○○因繼
    承取得胡錦輝於被告長盛股份有限公司（下稱長盛公司）之
    股權1,732,000 股（下稱系爭股權）為強制執行，以為清償
    ，詎被告長盛公司竟具狀聲明異議，空言否認被告乙○○有
    系爭股權存在；惟被告長盛公司之股東名簿明白記載胡錦輝
    係編號008 號之股東，股數為1,732,000 股，股款為新臺幣
    （下同）17,320,000元，而被告乙○○既成為胡錦輝之唯一
    合法繼承人，就系爭股權自因繼承而合法取得，原告自得就
    系爭股權為強制執行，以資受償，被告長盛公司之異議即屬
    無據。至被告長盛公司雖辯稱，因被告乙○○之被繼承人胡
    錦輝生前對長盛公司負有45,000,000元之債務，乙○○遂與
    長盛公司達成和解，同意由其以股票遺失為由，就系爭股權
    其中1,016,000 股聲請法院除權判決後，據以向長盛公司申
    請補發再交由長盛公司逕行處分，並由長盛公司指定轉讓予
    訴外人許鴻源以為抵償；又因被告乙○○再將系爭股權其中
    700,000 股轉讓予訴外人陳晉卿，是被告乙○○就系爭股權
    僅剩16,000股云云；惟被告長盛公司就其與被告乙○○達成
    和解之協議書是否真正？是否確有除權判決存在？除權判決
    內所示股票已否補發完成？乙○○已否合法取得補發股票之
    所有權並有效轉讓補發股票？皆未能舉證以實其說，證人丁
    ○○之證言又前後矛盾，復為被告乙○○所否認，是被告長
    盛公司所主張顯有違常理，更與事實不符等語，並聲明：確
    認乙○○在長盛公司有1,732,000 股之股權存在。
二、被告長盛公司則以：被告乙○○之被繼承人胡錦輝依90年間
    被告長盛公司（原為嘉虹育樂股份有限公司）股東名簿之記
    載，名下之股票總數共計1,732,000 股，就編號：86ND0000
    01 ~ 86ND001716 之股票，被告乙○○於繼承後，以上開股
    票遺失為由，聲請為除權判決，經本院以91年度除字第1141
    號判決確定，並據以向長盛公司申請補發，業經長盛公司於
    92年8 月依法向慶豐商業銀行申請註銷上開除權判決宣告無
    效之股票，並簽證補發以嘉虹育樂股份有限公司87年增資股
    股票版本加印，編號為87ND014351~ 016066之新股票。因胡
    錦輝生前對長盛公司負有45,000,000元之債務，乙○○遂將
    其印鑑章及印鑑證明交付予證人丁○○，並授權其與長盛公
    司簽立和解協議書，同意就系爭股權其中1,016,000 股交由
    長盛公司逕行處分，後由長盛公司指定轉讓予訴外人許鴻源
    以為抵償，達成和解；又被告乙○○再將系爭股權其中700,
    000 股轉讓予訴外人陳晉卿，前開股權轉讓並經辦理公司股
    東名簿變更登記完成，是被告乙○○就系爭股權僅剩16,000
    股，原告主張被告乙○○對被告長盛公司有1,732,000 股之
    股權存在，洵屬無據等語置辯，並聲明：駁回原告之訴。
三、被告乙○○於最後言詞辯論期日未到場，據其以前辯論稱：
    伊未曾以自己名義或授權委託他人聲請法院為除權判決，亦
    未向被告長盛公司申請補發股票，復無與被告長盛公司簽立
    和解協議書達成和解，更不可能轉讓股權予他人等語，並聲
    明：駁回原告之訴。
四、兩造不爭執之事實：(一)被告乙○○為被繼承人胡錦輝現在唯
    一合法繼承人。(二)胡錦輝依90年間被告長盛公司股東名簿之
    記載，其名下之股票總數共計1,732,000 股。
五、本件兩造所爭執者為：
  (一)本院所為91年度除字第1141號除權判決是否合法有效？
  (二)本院91年度除字第1141號除權判決事件所示股票是否補發完
    成？
  (三)被告乙○○就上開補發之股票所有權是否合法有效取得？
  (四)被告所提證物2 「和解協議書」是否真正？
  (五)被告乙○○是否已將部分股票轉讓與許鴻源與陳晉卿？
    茲論述如下：
  (一)本院所為91年度除字第1141號除權判決是否合法有效？
    原告雖以被告乙○○並未委託任何人辦理公示催告、除權判
    決，上開除權判決顯係他人冒用被告乙○○名義所為，不應
    生確定私權效果之效力云云，惟查：
    「借據內印章及作押房契既均屬真正，雖由他人代為立據而
    除有確切反證外，自應推定為本人授權行為。」，有最高法
    院37年上字第8816號判例可稽。本院91年度除字第1141號除
    權判決係經訴外人程啟輝代理乙○○具狀聲請而作成，有本
    院上開案卷可稽，被告乙○○雖到庭陳稱其並未委任程啟輝
    為該件之聲請云云，惟其已自認該委任書上所蓋用之印章係
    其本人所有，並稱印章並未遺失（見本院卷第86頁筆錄），
    印章既屬真正，依上開判例意旨，應推定確係被告乙○○授
    權程啟輝，原告及被告乙○○空言否認其效力，並無足採。
  (二)本院91年度除字第1141號除權判決事件所示股票是否補發完
    成？
    原告復主張：被告長盛公司實未完成補發股票程序，則被告
    乙○○並未取得補發股票之所有權，亦無轉讓之可能，故被
    告乙○○於被告公司仍有編號86-ND-000001～86-ND-001716
    之1,716 張股票云云。經查：
  1.被告長盛公司原名為嘉虹育樂公司，自公司更名以來尚未換
    發新股票，故被告長盛公司股東所持有之股票，為嘉虹育樂
    公司86-ND 股票或87-ND 股票，此亦為兩造所不爭執。
  2.編號86-ND-000001～86-ND-001716之股票，業經本院為除權
    判決確定，有本院91年度除字第1141號除權判決事件卷證可
    稽。
  3.經本院函查慶豐商業銀行為被告長盛公司依本院除權判決辦
    理簽證補發股票事宜，其回覆以：長盛公司於92年8 月4 日
    提供該公司之變更登記表、印鑑卡、簽證申請書、契約書及
    87年增資股版面（董事為胡錦輝）股票一批（股票編號：87
    -ND-014351~016066 ，面額仟股，共1716張），辦理簽證；
    該行於92年8 月4 日，憑長盛公司提供簽證相關文件及本院
    民事判決（91年度除字第1141號除權判決），補發簽證股票
    ，因該公司僅於86年度及87年度發行股票，故援例沿用87年
    增資股之備用股票辦理簽證，其仍有董事胡錦輝印章，此有
    慶豐商業銀行信託部94年11月11日函（見本院卷第176 頁）
    及94年12月20日致國際通商法律事務所函（見本院卷第261
    頁）可稽，故被告長盛公司主張：被告乙○○於92年間持確
    定除權判決請被告長盛公司補發股票，被告長盛公司委由慶
    豐商業銀行辦理簽證，並以87年增資股之備用股票，股票編
    號：87-ND-014351~016066 ，面額仟股，共1716張（即如被
    證8 號股票簽證申請書所載，見本院卷第82頁、178 頁）補
    發完成應為可採。原告徒以系爭補發股票上載有87年增資字
    樣，遂謂被告長盛公司於92年8 月間並未補發股票云云，並
    不足採。
  4.原告又以慶豐銀行依除權判決所補發之股票，上蓋用胡錦輝
    印章，惟胡錦輝早於補發前已死亡，故補發之股票因違反公
    司法第162 條股票應由董事3 人以上簽名或蓋章，屬無效股
    票云云，惟如上所述，慶豐銀行於92年8 月間辦理簽證補發
    股票，係依實務以被告長盛公司87年間增資股之備用股票辦
    理簽證。系爭補發股票既已經董事3 人簽章並經慶豐商業銀
    行合法簽證，自屬有效股票。另參經濟部經商字第16507 號
    函釋：「該股份有限公司股票未由董事3 人以上簽名蓋章，
    應由公司改正後，對持有人之股權，應不受影響」之見解，
    及經濟部經商字第208898號函釋：「又股份有限公司之股票
    ，須經主管機關或其核定之發行登記機關簽證，此為必要記
    載事項，如有欠缺，其股票即為無效」之見解（見本院卷第
    213 頁），已經簽證之股票，縱有未由董事3 人以上簽章之
    情形，係屬公司可改正之事項，該股票並不因此成為無效股
    票。況該補發之股票已有董事3 人簽章，由簽證機構簽證後
    發行，自非無效。至於原告所提最高法院84年台上字第1281
    號及69年台上字第2548號判決，均係針對未經銀行簽證之股
    權憑證及出資憑證所做成之見解。而本案係屬銀行已簽證補
    發之股票，兩者情況截然不同，自無適用之餘地。而經濟部
    84年4 月10日商字第205228號函釋，係指當時在股票上簽章
    之董事，於簽章前已經解任之情形。系爭補發股票則為嘉虹
    育樂公司87年增資股之備用股票，當時於該增資發行股票上
    簽章之3 名董事，並無在簽章前解任甚或死亡之情形，亦與
    前揭函釋情形不同。
  (三)被告乙○○就上開補發之股票所有權是否合法有效取得？
    原告主張系爭股票並未辦理繼承過戶，且未將股票變更為被
    告乙○○之名義，故乙○○未取得補發之股票云云，惟按：
  1.「繼承人自繼承開始時，除本法另有規定外，承受被繼承人
    財產上之一切權利、義務。但權利、義務專屬於被繼承人本
    身者，不在此限。」民法第1148條定有明文，被告乙○○係
    因繼承而取得系爭補發之股票，因此不論被告乙○○有無向
    被告長盛公司申請辦理繼承之過戶登記，均無礙於其繼承取
    得該股票，而可再將該股票背書轉讓予第三人之權利。
  2.參照公開發行股票公司股務處理準則第24條之規定，辦理繼
    承過戶登記，係由繼承人填具過戶申請書在股票背面受讓人
    欄簽名或蓋章。故所謂將股票變更為繼承人之名義，係指由
    繼承人取得股票表彰之股份而言，亦即由繼承人於股票背面
    受讓人欄簽名或蓋章，並非將股票正面上載明之股東姓名變
    更為繼承人之姓名。故原告主張應將表彰股權之記名股票變
    更為被告乙○○之名義後，始得以被告乙○○之名義依公司
    法第164 條之規定以背書轉讓之云云，亦不足採。
  (四)被告所提證物2 「和解協議書」（見本院卷第48─51頁）是
    否真正？
    原告主張被告乙○○並未授權丁○○辦理與被告長盛公司間
    之和解協議書，亦未交付印鑑章及印鑑證明於丁○○，則該
    和解協議書應屬無效云云，惟查：
  1.就本件訴訟，被告乙○○已委託丁○○代為委任律師而於94
    年5 月27日提出答辯狀，業已自認「被告 (即乙○○)因清
    償對長盛公司之債務4500萬元，已於92年間將所繼承之長盛
    公司股票交付該公司，亦即以代物清償之方式清償上該債務
    ，被告目前在長盛公司並無任何股權存在。」。上開事實，
    有證人丁○○證稱：「（問：本件原告也有告乙○○，您是
    否清楚？是否亦由您處理？）知道，他有將庭期通知及起訴
    狀繕本交給我，上一庭我有請律師寫答辯狀（庭呈4 月27
    日所發6 月1 日之庭期通知正本及起訴狀繕本，閱後發還）
    。」、「94年5 月27日的答辯狀才是我幫他找律師處理的。
    」可稽（請參見本院卷第103 頁、第104 頁）。被告乙○○
    於94年7 月6 日本院言詞辯論程序中雖否認授權丁○○辦理
    被證2 之和解書事宜，並否認將被告長盛公司之股票轉讓予
    許鴻源，但依民事訴訟法第279 條第1 項：「當事人主張之
    事實，經他造於準備書狀內或言詞辯論時或在受命法官、受
    託法官前自認者，毋庸舉證。」同條第3 項規定：「自認之
    撤銷，除別有規定外，以自認人能證明與事實不符或經他造
    同意者，始得為之。」，被告長盛公司並不同意被告乙○○
    撤銷其於94年5 月27日答辯狀所為之自認，被告乙○○又未
    證明其所為自認與事實不符，則其於自認後所為相反之主張
    ，自無可採。
  2.依最高法院37年上字第8816號判例意旨，持他人印章、印鑑
    證明者，可推定係受他人授權。本件丁○○為胡錦輝兄，受
    被告乙○○之委託，處理胡錦輝在被告長盛公司中之股票，
    及胡錦輝對被告長盛公司之債務，簽定和解協議書，此有丁
    ○○持有被告乙○○之印鑑證明及印鑑章可資為證。被告乙
    ○○雖於94年7 月6 日審理時否認系爭和解協議書上印章及
    印鑑證明為其所有。然查，系爭和解協議書係蓋用乙○○之
    印鑑章，此有該協議書所附之印鑑章證明可稽。而協議書所
    附之印鑑證明為被告乙○○於92年8 月7 日向花蓮瑞穗鄉戶
    政事務所申請，經該事務所查核與被告乙○○登記之印鑑相
    符後所核發，此有花蓮瑞穗鄉戶政事務所94年7 月26日花蓮
    瑞穗鄉戶字第0940007440號函可稽 (參見本院卷第97至99頁
    )。
  3.被告長盛公司主張被告乙○○向來委託丁○○處理胡錦輝之
    遺產，包括本件簽訂系爭和解協議書相關事宜，有丁○○以
    下證詞可稽：
    「（問：是否受乙○○委託與被告協議處理長盛之股票等
      事宜？）有，…，有關法院之訴訟事宜他都交給我處理。
      …他所有的訴訟資料都在我這裡。」（參本院卷第102 頁
      ）。
    「（提示和解協議書）是我跟長盛公司簽訂的，…，乙○
      ○總共交給我3 個章，包括印鑑證明的印鑑章，印鑑證明
      是他領給我的」（參本院卷第103 頁）。
    「長盛公司除移轉股份，另外有聲請支付命令（花蓮地院
      92年度促字第8401號，庭呈正本，經核後影印附卷，正本
      發還）。我認為股票又不值錢，既然胡錦輝欠錢，被告也
      有同意以股份來抵債，就協議以股份來抵。」（參本院卷
      第103 頁）。
    「（問：前提及和解協議書之用股票抵債務，是否是您的
      意思？）乙○○有同意。」（參本院卷第104 頁）。
    「（問：和解協議書部分有無提委任狀給您？）有口頭的
      委任，而且也有領印鑑證明給我」（參本院卷第104 頁）
      。
    由上述可知，證人丁○○係持被告乙○○交付之印鑑證明
      及與印鑑證明相符之印章，與被告長盛公司辦理系爭和解
      協議書之簽訂事宜，揆諸上開判例見解，若無反證，可推
      定被告乙○○業已授權證人丁○○簽定被證2 之和解協議
      書。
  4.至於原告主張：被告乙○○不知和解協議書所載支票係指明
    丁○○，可見被告乙○○並未授權丁○○簽訂系爭和解協議
    書云云，惟查，證人丁○○已明白證稱：「（依和解協議書
    之內容載各有100 萬元之支票，乙○○是否知悉？）知道」
    、「（和解協議書之簽訂，是否為您之利益？）我也是債權
    人，我叔叔（即被告乙○○）也同意」，且如被告乙○○未
    授權被告丁○○簽訂和解協議書，何須申請印鑑證明，並將
    印鑑證明及印鑑章交付丁○○？是原告主張被告乙○○並未
    授權丁○○簽訂和解協議書云云，並無理由，又縱令被告乙
    ○○確實不知和解協議書所載支票係指明丁○○，然此僅屬
    丁○○是否違背其與被告乙○○間委任關係之問題，不得以
    此反證丁○○未受乙○○之委任。
  5.按民法第169 條規定：「由自己之行為表示以代理權授與他
    人，或知他人表示為其代理人而不為反對之表示者，對於第
    三人應負授權人之責任。」，最高法院86年台上字第3749號
    判決亦明示：「民法第169 條規定之表見代理，係為保護第
    三人而設，本人如有使第三人信以為其有以代理權授與他人
    之行為，而與該他人交易，即應使本人負授權人責任。查原
    審認定被上訴人將上開房、地所有權狀、印鑑證明及印鑑章
    交付訴外人孫文彬，由孫文彬持向上訴人借款並設定系爭抵
    押權。而孫文彬係執業代書，受委任辦理抵押權設定登記，
    為其業務範圍，系爭抵押權設定登記並僅須檢附前述證件及
    蓋用本人印鑑章，即可辦妥登記。似此情形，能否謂被上訴
    人之行為尚不足使上訴人誤信其有對孫文彬授以代理權，而
    有表見代理之情形，非無研求之餘地。」本件被告乙○○與
    丁○○有叔姪關係，且丁○○為胡錦輝之兄。被告乙○○委
    其處理與被告公司間之債權債務關係，已如上述。被告乙○
    ○且於92年8 月7 日申請印鑑證明，並將印鑑證明及印鑑章
    交付丁○○，是被告乙○○交付印鑑章及印鑑證明之行為，
    已足使被告公司信其對丁○○授與代理權，故被告長盛公司
    主張縱令被告乙○○並未授權丁○○簽定系爭和解協議書，
    被告乙○○亦應依民法第169 條負表見代理之授權人責任為
    可採。
  (五)被告乙○○是否已將部分股票轉讓與許鴻源與陳晉卿？
  1.被告長盛公司主張：
    胡錦輝生前對被告長盛公司負有45,000,0 00 元之債務並
      未清償。被告乙○○同意將繼承自胡錦輝遺產中所有被告
      長盛公司之記名股票1,016,000 股交由被告長盛公司逕行
      處分，以清算抵償胡錦輝生前積欠被告長盛公司之所有債
      務，已據提出和解協議書為證。
    被告乙○○因此於92年8 月28日將編號87-ND-015051～
      87-N D-016066 股票背書轉讓予被告長盛公司指定之訴外
      人許鴻源，繳納證券交易稅，並辦理股東名簿變更登記，
      亦據被告長盛公司提出股票影本、證券交易稅繳款書、股
      東名冊影本等件可稽（見本院卷第67─71頁、第56頁）。
    被告乙○○又將其所有股票中之700,000 股轉讓與訴外人
      陳晉卿，亦有繳稅單（見本院卷第84頁）及訴外人陳晉卿
      持有股數原為572,000 股，於92年8 月30變更登記為1,27
      2,000 股之股東名冊記載可稽（見本院卷第58頁）。是被
      告長盛公司辯稱被告乙○○繼承自胡錦輝所有之被告長盛
      公司股票僅剩16,000股，確為可採。
  2.原告雖稱被證4 之股東名簿上並無被告乙○○姓名之記載，
    遂主張：系爭補發股票並未辦理繼承過戶，不得背書轉讓云
    云，然原告援引之股東名簿，乃被告乙○○已將系爭補發股
    票過戶予陳晉卿、許鴻源後之股東名簿，乙○○已轉讓股票
    辦理登記，其姓名自不在轉讓後之股東名簿上。原告之主張
    ，並無理由。
六、綜上所述，原告主張被告乙○○對被告長盛公司有16,000股
    之股權存在部分，為有理由，至超過上開部分，則為無理由
    ，應予駁回。
七、兩造其餘主張及所提證據與本院上開論斷無涉或無違，不予
    贅述
八、據上論結，原告之訴為一部有理由，一部無理由，依民事訴
    訟法第385 條第1 項前段、第79條、第85條第1 項前段，判
    決如主文。
中    華    民    國    95    年    3     月    31    日
                  民事第一庭  法  官  陳麗芬
以上正本證明與原本無異。
如對本判決上訴須於判決送達後20日內向本院提出上訴狀。
中    華    民    國    95    年    3     月    7     日
                              書記官  趙信義


司法院資訊處製作；財團法人民間司法改革基金會備份。
